【裁判字號】    97,上易,3158
【裁判日期】    980211
【裁判案由】    侵占
【裁判全文】
臺灣高等法院刑事判決                97年度上易字第3158號
上  訴  人  臺灣板橋地方法院檢察署檢察官
被      告  乙○○
                    原住臺北縣新店市○○路21巷7號
上列上訴人因被告侵占案件，不服臺灣板橋地方法院97年度易字
第2283號，中華民國97年10月24日第一審判決（起訴案號：臺灣
板橋地方法院檢察署97年度偵字第15277 號），提起上訴，本院
判決如下：
    主  文
上訴駁回。
    理  由
一、公訴意旨略以：被告乙○○於民國（下同）96年間，經由友
    人徐享毅（另經檢察官為不起訴處分）介紹，認識香港嘉捷
    國際投資有限公司（以下簡稱：嘉捷公司）之負責人甲○○
    。甲○○因乙○○當時任職於富邦銀行，有相當人脈關係，
    乃透過徐享毅力邀乙○○擔任嘉捷公司在臺業務主管，詎乙
    ○○竟意圖為自己不法所有，於96年8 月初，以拓展公司業
    務及助於公司形象為由，要求購買公司車輛，經甲○○同意
    後，將新臺幣（下同）43萬元交予徐享毅後，徐享毅遂在址
    設臺北縣泰山鄉○○路157 號俊喬汽車保養場，將購車款項
    轉交予乙○○，向陳宏仲購得車牌號碼V6-5899 號自用小客
    車使用。嗣乙○○幾經考慮後並未擔任嘉捷公司上開職務，
    復以變易持有為所有之意思，將嘉捷公司出資購買之上開自
    用小客車，侵占入己拒不返還。因認被告所為，涉犯刑法33
    5 條第1 項侵占罪嫌等語。
二、按犯罪事實應依證據認定之，無證據不得認定犯罪事實；又
    不能證明被告犯罪者，應諭知無罪之判決，刑事訴訟法第
    154 條第2 項、第301 條第1 項分別定有明文。又事實之認
    定，應憑證據，如未能發現相當證據，或證據不足以證明，
    自不能以推測或擬制之方法，為裁判基礎；且認定不利於被
    告之事實須依積極證據，苟積極證據不足為不利於被告事實
    之認定時，即應為有利於被告之認定；另認定犯罪事實所憑
    之證據，雖不以直接證據為限，間接證據亦包括在內，然而
    無論直接證據或間接證據，其為訴訟上之證明，須於通常一
    般之人均不致有所懷疑，而得確信其為真實之程度者，始得
    據為有罪之認定，倘其證明尚未達到此一程度，而有合理之
    懷疑存在，無從使事實審法院得為有罪之確信時，即應由法
    院諭知被告無罪之判決（最高法院40年台上字第86號、30年
    上字第816 號、76年台上字第4986號判例同此意旨）。次按
    刑事訴訟法第161 條已於91年2 月8 日修正公布，修正後同
    條第1 項規定：檢察官就被告犯罪事實，應負舉證責任，並
    指出證明之方法。因此，檢察官對於起訴之犯罪事實，應負
    提出證據及說服之實質舉證責任。倘其所提出之證據，不足
    為被告有罪之積極證明，或其闡明之證明方法，無從說服法
    官以形成被告有罪之心證，基於無罪推定之原則，自應為被
    告無罪判決之諭知（最高法院92年台上字第128 號判例亦同
    此意旨）。
三、公訴人認被告涉有前開侵占罪嫌，無非係依：（一）被告乙
    ○○於偵查中之供述。（二）告訴人甲○○於偵查中之指訴
    。（三）證人徐亨毅、陳宏仲、呂譓玲於偵查中之證述。（
    四）車號查詢汽車車籍資料〈車牌號碼：V6-5899 號〉1 件
    等，資為論據。惟訊據被告堅詞否認有何侵占犯行，辯稱：
    系爭車輛是伊自己所購得，與嘉捷公司並無關係，證人徐享
    毅僅係系爭車輛之買賣介紹人，購車之款項43萬元係由伊親
    友所提供，並由伊親自將現金43萬元交付出賣人，並非由徐
    享毅提出等語。經查：
（一）被告於偵查中、原審及本院審理時皆否認曾任職或投資嘉
      捷公司（見偵查卷第151 頁；原審卷第18頁；本院卷第31
      頁反面），核與告訴人甲○○於偵查時證稱：被告是證人
      徐享毅決定任用之業務專員，然被告從頭到尾均未於嘉捷
      公司任職等語（見偵查卷第56頁）並無不符。是被告並未
      進入嘉捷公司服務等情，應堪信為真實。又證人徐享毅於
      原審審理時雖證稱：被告確實有跑嘉捷公司之業務，伊曾
      與被告一同幫忙嘉捷公司跑宏琦科技公司之業務等語（見
      原審卷第83頁、第85頁），惟其於同日審理時另證：不確
      定被告是否在嘉捷公司上班等語（見原審卷第74頁、第77
      頁），自難憑證人徐享毅前後相互矛盾之證述遽認被告確
      實曾任職於嘉捷公司。被告既未任職於嘉捷公司，則告訴
      人所指本件系爭車輛，係嘉捷公司所購得並登記於被告名
      下等情，已悖於常情。
（二）證人徐享毅於原審審理時證稱：是嘉捷公司要購買公司車
      ，而由告訴人交付給伊43萬元買車款，當時被告在俊喬汽
      車保養場，但伊沒有看到人，因伊急著出去付另外修冷氣
      的錢，所以想將前揭購車款43萬元交給證人呂譓玲保管，
      但遭呂譓玲拒絕，伊曾出示手提袋內現金給呂譓玲觀看等
      語；復稱：伊並不清楚被告有無同意投資嘉捷公司或擔任
      嘉捷公司之業務員，伊是拿到告訴人甲○○所交之購車款
      始知系爭汽車是以被告名義購買，不知道甲○○為何決定
      將系爭汽車登記在被告名下；系爭購車款僅包括購車的錢
      ，其他領牌、保險、稅捐部分均由被告支付，且購得系爭
      汽車交給被告，並未簽立任何書面文件證明為公司所有等
      語；又稱：本件事發後告訴人甲○○要伊也要負賠償責任
      ，後與甲○○和解時，就此部分原本是43萬元，討價還價
      後減為30萬元等語（見原審卷第74頁至第86頁）。然證人
      徐享毅既遵照告訴人之指示而準備將系爭汽車登記在被告
      名下，何以於簽約當日有要事欲離開時，不將購車款項交
      由被告，反交給車廠會計呂譓玲保管，此顯與常理有違；
      又本件系爭車輛既屬嘉捷公司出資購買之公司車，先逕行
      登記於被告名下，嘉捷公司竟僅支付車款，而要求被告支
      付車款以外之領牌、保險、稅捐等其他費用，亦有異於常
      情；再證人徐享毅既係聽從告訴人甲○○之指示將系爭車
      輛登記為被告所有，告訴人甲○○既主導、指示前開購車
      、登記事項，證人徐享毅於遵行之餘，事後卻願意負賠償
      之責，更屬可疑。從而，證人徐享毅前揭證述情節非但未
      符經驗法則，且顯有所隱，自難採信。
（三）證人呂譓玲固證稱：證人徐享毅於本件購車前，曾欲將手
      提袋內現金交伊保管，伊當場拒絕，但徐享毅將手提袋打
      開讓伊看其內之現金，伊不能不理會客人，就看了一下，
      應該有4 、50萬元，然徐享毅並未告知袋內有多少錢，且
      伊對被告並無印象，不知被告是否即係與徐享毅同行之男
      子，又伊並未參與購車交易過程，不知當時係何人欲購車
      ，亦無法確定袋內現金均係徐享毅帶去等語（見原審卷第
      90頁、第92頁至第93頁），惟此至多僅能證明徐享毅曾出
      示提袋內現金予呂譓玲觀看等情，至於袋內之現金究有多
      少？該現金係屬何人所有？又證人呂譓玲所見得之現金是
      否即為本件系爭買賣之購車款？等節，均因證人呂譓玲僅
      係目測現金數額或並未參與全部購車過程，無從證明系爭
      汽車之購車款確由證人徐享毅攜來，並交由被告支付購車
      之款項。至證人呂譓玲於偵查中雖證稱：徐享毅曾告知手
      提袋內之現金是要向陳宏仲購車等語（見偵查卷第199 頁
      ），惟如前述，證人呂譓玲並未參與購車過程，其既未目
      睹實際交付現款之情形，則徐享毅所稱袋內之款項是否確
      用於購買本件車輛，自無從得知，自無法據為對被告不利
      之證據。
（四）證人陳宏仲證稱：被告購車當時，證人徐享毅在場，伊確
      定是被告在俊喬汽車保養場辦公室內拿43萬元現金給伊，
      伊當場點清，上開現金是用牛皮紙袋裝著，剛好係43萬元
      ，徐享毅並未經手上開現款，伊也沒有注意徐享毅當時是
      否有帶背包或提袋等情（見原審卷第95頁、第97頁、98頁
      ）。核與其於偵查中證述情節一致（見偵查卷第190 頁）
      互核證人呂譓玲於原審審理時所證：伊特別有印象，徐享
      毅打開包包時，伊就看到錢，並無印象袋內還有其他之物
      等語（見原審卷第93頁），顯見徐享毅當時所出示予呂譓
      玲觀看之現金並無用任何包裝（如牛皮紙袋）包覆，然證
      人即實際收受現金之陳宏仲卻證述被告交付之現金43萬元
      係以牛皮紙袋包裝，是證人徐享毅當時所攜帶之現金是否
      用於支付車款，並非無疑。
（五）再告訴人甲○○於偵查中僅證稱：曾將43萬元購車款交予
      徐享毅，並要求將購得之汽車登記公司名義，嗣後一直向
      徐享毅索取買賣合約書，徐享毅一直推託，先告知該車已
      以15萬元典當，後又改稱是被告開走等語（見偵查卷第56
      頁），顯見其指述被告涉案之情節，均係經由證人徐享毅
      之轉述而得知，惟證人徐享毅之證詞，已有諸多不符常情
      之處，已如前述，且如徐享毅遵循告訴人之指示辦事，而
      系爭車輛確遭被告侵吞，又有何難言之隱，為何一再推託
      ，先承認將系爭車輛典當，後又改稱被告將車開走，最後
      竟自行賠償告訴人30萬元之車款損失，凡此均足以證明證
      人徐享毅前揭對被告不利之證述不足採信。是被告辯稱：
      系爭車輛係伊所購得，係伊親自將現金43萬元之購車款項
      交付出賣人陳宏仲等語，應可採信。
（六）綜上所述，本件依據公訴人所提出之前開證據並不足以證
      明被告有何公訴意旨所指之犯行。此外，復查無其他積極
      之證據足以證明被告有何侵占之行為，揆諸前開說明，不
      能證明被告犯罪，自應為被告無罪之諭知。
四、原審以不能證明被告犯罪，而判決被告無罪，其認事用法，
    並無違誤，檢察官上訴意旨，以（一）證人徐享毅於偵查中
    及原審審理時證述，其曾與告訴人及被告一同至買車之處看
    車，當時購車之用途係為公司業務使用，且購車款係甲○○
    所提供等主要情節，內容並無歧異之處。核與告訴人所稱伊
    交付43萬予徐享毅，並曾與被告、徐享毅等人一起去新莊看
    車，亦曾表示車子可先登記予被告乙○○名下等情相符。（
    二）證人呂譓玲於原審審理時亦證稱：徐享毅與乙○○至修
    車廠購車當日，徐享毅曾欲將其手提袋內之現金交由伊保管
    ，並曾看見該手提袋內之現金，應有4 、50萬元；再證人呂
    譓玲亦於偵查中證稱：徐享毅曾告知伊，系爭手提袋內之現
    金是要向陳宏仲購車等語，堪認系爭購車款確係徐享毅所提
    供，原審未審究於此，難認原審判決理由完備。（三）原審
    另以證人徐享毅於事後願對告訴人負擔賠償之責，而認證人
    徐享毅所述非無隱瞞，未符經驗法則，惟本件告訴人與證人
    徐享毅因嘉捷公司之經營致生糾紛，徐享毅又向告訴人推薦
    被告至嘉捷公司任職，復生被告侵占車輛之事件，則告訴人
    要求徐享毅就此事負民事賠償責任，尚與常情相符，是原審
    以上開理由逕認證人所言不可採信，自屬率斷，請求撤銷原
    判決云云。惟查：（一）告訴人甲○○於偵查中固曾證稱：
    徐享毅有邀伊與被告去看車，後來伊有到新莊修車廠看到一
    輛賓士黑色轎車，看完後隔2 、3 天就將43萬元交予徐享毅
    等語（見偵查卷第152 頁），惟至多僅能證明徐享毅確有邀
    告訴人甲○○與被告一同去看車，然無法據此推論事後徐享
    毅有將43萬元交予被告購車，自為明確。況證人陳宏仲於原
    審審理時亦證稱：伊僅知道被告及徐享毅有看過系爭車輛（
    見原審卷第96頁），則告訴人甲○○是否確有到場看車，亦
    非無疑。另告訴人所稱伊有交付43萬元予徐享毅，並表示車
    子可先登記予被告名下等情，僅係告訴人與徐享毅間之對話
    ，並無其他證據足證被告對前開談話之內容知悉或有所合意
    ，尚不得據為被告不利之認定。（二）證人呂譓玲並未參與
    系爭購車之交易過程，不知當時確係何人欲購車，亦不知證
    人徐享毅袋內現金之金額究有多少，對於袋內之現金是否交
    予被告作為購車款等情，也不清楚，無法證明徐享毅確於購
    車前有交付43萬元予被告，已詳如前述，自難僅依前開證人
    呂譓玲前開證詞而為被告不利之認定。（三）再本件證人徐
    享毅縱曾引薦被告至嘉捷公司任職，然若被告確有侵占系爭
    車輛之犯行，徐享毅只要據實以告，即可釐清真象，卻一再
    藉詞推託，此已與常情不符，而告訴人自始即以徐享毅作為
    侵占系爭車輛之訴追對象，顯然告訴人對於徐享毅之前揭說
    詞亦不採信，而依卷附之徐享毅與嘉捷公司簽訂之債務清償
    證明書（見偵查卷第149 頁），並無徐享毅因推薦被告至嘉
    捷公司任職不當（況被告根本未任職嘉捷公司，亦如上述）
    ，須就被告侵吞系爭車輛負責之記載，公訴人認徐享毅係因
    向告訴人推薦被告至嘉捷公司任職，復生被告侵占車輛之事
    件，故告訴人要求徐享毅就此事負民事賠償責任云云，自屬
    臆測。綜上所述，檢察官之上訴，並無理由，應駁回之。
據上論斷，應依刑事訴訟法第368 條，判決如主文。
本案經檢察陳國鳴到庭執行職務。
中    華    民    國    98    年    2     月    11    日
                  刑事第十四庭審判長法  官  陳志洋
                                    法  官  梁耀鑌
                                    法  官  謝靜恒
以上正本證明與原本無異。
不得上訴。
                                    書記官  陳珮茹
中    華    民    國    98    年    2     月    11    日


司法院資訊處製作；財團法人民間司法改革基金會備份。
